ACORDAO-COMPLETO-2436761

ACÓRDÃO 13946/2020 ATA 43/2020 - PRIMEIRA CÂMARA

VISTOS, relatados e discutidos estes autos de tomada de contas especial instaurada pelo Fundo Nacional de Desenvolvimento da Educação (FNDE) , em desfavor de Auri Costa Araripe (gestão 16/1/2012 a 31/12/2012) e Marcos Roberto Brito Paixão (gestão 2013/2016) , ex-prefeitos de Pacajus/CE, em razão de omissão no dever de prestar contas dos recursos recebidos por força do Programa Nacional de Apoio ao Transporte Escolar (Pnate) , no exercício de 2012;
	ACORDAM os Ministros do Tribunal de Contas da União reunidos em sessão da Primeira Câmara, ante as razões expostas pelo Relator, em:
	9.1. julgar irregulares, nos termos dos arts. 1º, inciso I, 16, inciso III, alíneas "a" e "c", da Lei 8.443/1992, c/c os arts. 19 e 23, inciso III, da mesma Lei, as contas do responsável Auri Costa Araripe (XXX.408.613-XX) , condenando-o ao pagamento das importâncias a seguir especificadas, atualizadas monetariamente e acrescidas dos juros de mora, calculadas a partir das datas discriminadas até a data da efetiva quitação do débito, fixando-lhes o prazo de quinze dias, para que comprove, perante o Tribunal, o recolhimento das referidas quantias aos cofres do Fundo Nacional de Desenvolvimento da Educação, nos termos do art. 23, inciso III, alínea "a", da citada lei, c/c o art. 214, inciso III, alínea "a", do Regimento Interno do TCU;
  Débitos relacionados ao responsável Auri Costa Araripe (XXX.408.613-XX) :
	Data de ocorrência
	Valor histórico (R$) 

	3/4/2012
	17.987,39

	30/4/2012
	17.987,39

	17/5/2012
	17.987,39

	2/7/2012
	17.987,39

	2/8/2012
	17.987,39

	5/9/2012
	17.987,39

	3/10/2012
	17.987,39

	5/11/2012
	17.987,39

	4/12/2012
	17.987,42

9.2. julgar irregulares, nos termos dos arts. 1º, inciso I, 16, inciso III, alínea "a", da Lei 8.443/1992, c/c os arts. 19 e 23, inciso III, da mesma Lei, as contas do responsável Marcos Roberto Brito Paixão (XXX.226.303-XX) ;
9.3. aplicar ao responsável Auri Costa Araripe (XXX.408.613-XX) , a multa prevista no art. 57 da Lei 8.443/1992 c/c o art. 267 do Regimento Interno do TCU, no valor de R$ 15.000,00 (quinze mil reais) , fixando-lhe o prazo de quinze dias, a contar da notificação, para que comprove, perante o Tribunal (art. 214, III, alínea "a", do Regimento Interno do TCU) , o recolhimento da dívida aos cofres do Tesouro Nacional, atualizada monetariamente desde a data deste acórdão até a do efetivo recolhimento, se pagas após o vencimento, na forma da legislação em vigor;
9.4. aplicar ao responsável Marcos Roberto Brito Paixão (XXX.226.303-XX) , a multa prevista no art. 58, inciso II, da Lei 8.443/1992 c/c o art. 268 do Regimento Interno do TCU, no valor de R$ 4.000,00 (quatro mil reais) , fixandolhe o prazo de quinze dias, a contar da notificação, para que comprove, perante o Tribunal (art. 214, III, alínea "a", do Regimento Interno do TCU) , o recolhimento da dívida aos cofres do Tesouro Nacional, atualizada monetariamente desde a data deste acórdão até a do efetivo recolhimento, se pagas após o vencimento, na forma da legislação em vigor;
9.5.  autorizar, desde logo, a cobrança judicial das dívidas, caso não atendidas as notificações, na forma do disposto no art. 28, inciso II, da Lei 8.443/1992;
9.6. autorizar também, desde logo, se requerido, com fundamento no art. 26 da Lei 8.443/1992, c/c o art. 217, §§ 1º e 2º do Regimento Interno do TCU, o parcelamento da (s) dívida (s) em até 36 parcelas, incidindo, sobre cada parcela, corrigida monetariamente, os correspondentes acréscimos legais, fixando-lhe o prazo de quinze dias, a contar do recebimento da notificação, para comprovar, perante o Tribunal, o recolhimento da primeira parcela, e a cada mês, a contar da parcela anterior, para comprovar os recolhimentos das demais parcelas, devendo incidir, sobre cada valor mensal, atualizado monetariamente, os juros de mora devidos, no caso do débito, na forma prevista na legislação em vigor, alertando os responsáveis de que a falta de comprovação do recolhimento de qualquer parcela importará o vencimento antecipado do saldo devedor, nos termos do § 2º do art. 217 do Regimento Interno deste Tribunal; 
9.7. enviar cópia desta Decisão à Procuradoria da República no Estado de Ceará, nos termos do § 3º do art. 16 da Lei 8.443/1992, c/c o § 7º do art. 209 do Regimento Interno do TCU, para adoção das medidas cabíveis; e
9.8. enviar cópia desta Decisão ao Fundo Nacional de Desenvolvimento da Educação e aos responsáveis, para ciência.

Tomada de contas especial instaurada em razão de omissão no dever de prestar contas dos recursos repassados para atendimento ao Programa Nacional de Apoio ao Transporte Escolar (Pnate), exercício 2012.

Primeira Câmara

Município de Pacajus/CE.

3. Responsáveis: Auri Costa Araripe (XXX.408.613-XX); Marcos Roberto Brito Paixão (XXX.226.303-XX).

13.1. Ministros presentes: Walton Alencar Rodrigues (Presidente), Bruno Dantas e Vital do Rêgo (Relator).
13.2. Ministros-Substitutos presentes: Augusto Sherman Cavalcanti e Weder de Oliveira.

VITAL DO RÊGO

Adoto como parte do relatório a instrução produzida pela Secretaria de Controle Externo de Tomada de Contas Especial (Secex-TCE) (peça 46) , a qual contou com a anuência de seus dirigentes (peças 47 e 48) , a seguir transcrita com os ajustes de forma pertinentes:
1. Cuidam os autos de tomada de contas especial instaurada pelo Fundo Nacional de Desenvolvimento da Educação (FNDE) , em desfavor de Auri Costa Araripe, gestão 16/01/2012 a 31/12/2012, e Marcos Roberto Brito Paixão, gestão 2013/2016, em razão de omissão no dever de prestar contas dos recursos recebidos por força do Programa Nacional de Apoio ao Transporte Escolar (Pnate) , no exercício de 2012, prevista para 30/4/2013, conforme estabelecido na Resolução CD/FNDE 5, de 7 de março de 2013.
HISTÓRICO
2. Em 14/8/2018, com fundamento na IN/TCU 71/2012, alterada pela IN/TCU 76/2016 e DN/TCU 155/2016, o dirigente do Fundo Nacional de Desenvolvimento da Educação autorizou a instauração da tomada de contas especial (peça 1) . O processo foi registrado no sistema e-TCE com o número 1451/2018.
3.  Os recursos repassados pelo FNDE ao município de Pacajus - CE, no âmbito do Programa Nacional de Apoio ao Transporte Escolar (Pnate) - exercício 2012, totalizaram R$ 161.886,54 (peça 7) . 
4.  O fundamento para a instauração da Tomada de Contas Especial, conforme consignado na matriz de responsabilização elaborada pelo tomador de contas, foi a constatação da omissão da prestação de contas.
5. Os responsáveis arrolados na fase interna foram devidamente comunicados e, diante da ausência de justificativas suficientes para elidir a irregularidade e da não devolução dos recursos, instaurou-se a tomada de contas especial.
6.  No relatório (peça 21) , o tomador de contas concluiu que o prejuízo importaria no valor original de R$ 161.886,54, imputando-se a responsabilidade a Auri Costa Araripe, prefeito no período de 16/1/2012 a 31/12/2012, na condição de dirigente e Marcos Roberto Brito Paixão, prefeito no período de 1/1/2013 a 31/12/2016, na condição de dirigente. 
7.   Em 13/6/2019, a Controladoria-Geral da União emitiu o relatório de auditoria (peça 22) , em concordância com o relatório do tomador de contas. O certificado de auditoria e o parecer do dirigente do órgão de controle interno concluíram pela irregularidade das presentes contas (peças 23 e 24) .
8.  Em 18/6/2019, o ministro responsável pela área atestou haver tomado conhecimento das conclusões contidas no relatório e certificado de auditoria, bem como do parecer conclusivo do dirigente do órgão de controle interno, manifestando-se pela irregularidade das contas, e determinou o encaminhamento do processo ao Tribunal de Contas da União (peça 25) .
9. Na instrução inicial (peça 28) , analisando-se os documentos nos autos, concluiu-se pela necessidade de realização de citação e audiência para as irregularidades abaixo: 
9.1. Irregularidade 1: não comprovação da boa e regular aplicação dos recursos federais repassados ao município de Pacajus - CE, em face da omissão no dever de prestar contas dos valores transferidos, no âmbito do Programa Nacional de Apoio ao Transporte Escolar (Pnate) , no exercício de 2012, cujo prazo encerrou-se em 30/4/2013.
9.1.1.  Evidências da irregularidade: documento técnico presente na peça 15.
9.1.2.  Normas infringidas: art. 37, caput, c/c o art. 70, parágrafo único, da Constituição da República Federativa do Brasil; art. 93, do Decreto-lei 200/1967; art. 66, do Decreto 93.872/1986; item VI da Resolução CD/FNDE 12, de 17/03/2011.
9.2.  Débitos relacionados ao responsável Auri Costa Araripe:
	Data de ocorrência
	Valor histórico (R$) 

	3/4/2012
	17.987,39

	30/4/2012
	17.987,39

	17/5/2012
	17.987,39

	2/7/2012
	17.987,39

	2/8/2012
	17.987,39

	5/9/2012
	17.987,39

	3/10/2012
	17.987,39

	5/11/2012
	17.987,39

	4/12/2012
	17.987,42

9.2.1.   Cofre credor: Fundo Nacional de Desenvolvimento da Educação.
9.2.2.   Responsável: Auri Costa Araripe.
9.2.2.1. Conduta: não demonstrar a boa e regular aplicação dos recursos federais recebidos e geridos por meio do instrumento em questão, no exercício de 2012, em face da omissão na prestação de contas, cujo prazo encerrou-se em 30/4/2013.
9.2.2.2. Nexo de causalidade: a conduta descrita impediu o estabelecimento do nexo causal entre as possíveis despesas efetuadas com os recursos recebidos, no âmbito do instrumento em questão, no exercício de 2012.
9.2.2.3. Culpabilidade: não há excludentes de ilicitude, de culpabilidade e de punibilidade; é razoável supor que o responsável tinha consciência da ilicitude de sua conduta; era exigível conduta diversa da praticada, qual seja, desincumbir-se do seu dever por meio da apresentação da prestação de contas no prazo e forma devidos. 
10. Encaminhamento: citação.
10.1. Irregularidade 2: não cumprimento do prazo originalmente estipulado para prestação de contas do Programa Nacional de Apoio ao Transporte Escolar (Pnate) , cujo prazo encerrou-se em 30/4/2013.
10.1.1.  Evidências da irregularidade: documento técnico presente na peça 15.
10.1.2.  Normas infringidas: art. 37, caput, c/c o art. 70, parágrafo único, da Constituição da República Federativa do Brasil; art. 93 do Decreto-lei 200/1967; art. 66 do Decreto 93.872/1986; item VI da Resolução CD/FNDE 12, de 17/03/2011.
10.1.3.   Responsável: Marcos Roberto Brito Paixão.
10.1.3.1. Conduta: descumprir o prazo originalmente estipulado para prestação de contas dos recursos federais recebidos à conta do instrumento em questão, o qual se encerrou em 30/4/2013.
10.1.3.2. Nexo de causalidade: a conduta descrita impediu o estabelecimento do nexo causal entre as possíveis despesas efetuadas com os recursos recebidos, no âmbito do instrumento em questão, no exercício de 2012.
10.1.3.3. Culpabilidade: não há excludentes de ilicitude, de culpabilidade e de punibilidade; é razoável supor que o responsável tinha consciência da ilicitude de sua conduta; era exigível conduta diversa da praticada, qual seja, desincumbir-se do seu dever por meio da apresentação da prestação de contas no prazo e forma devidos. 
11. Encaminhamento: audiência.
12. Em cumprimento ao pronunciamento da unidade (peça 30) , foram efetuadas citação e audiência dos responsáveis, nos moldes adiante:
a)  Auri Costa Araripe - promovida a citação do responsável, conforme delineado adiante:
	Comunicação: Ofício 6484/2019 - Seproc (peça 33) 
Data da Expedição: 11/10/2019
Data da Ciência: 31/10/2019 (peça 35) 
Nome Recebedor: Assunção Fátima
Observação: Ofício enviado para o endereço do responsável, conforme pesquisa de endereço no sistema da Receita Federal (peças 31 e 44) .
Fim do prazo para a defesa: 15/11/2019
	
b)  Marcos Roberto Brito Paixão - promovida a audiência do responsável, conforme delineado adiante:
	Comunicação: Ofício 6485/2019 - Seproc (peça 34) 
Data da Expedição: 11/10/2019
Data da Ciência: 29/10/2019 (peça 36) 
Nome Recebedor: o próprio responsável
Observação: Ofício enviado para o endereço do responsável, conforme pesquisa de endereço em sistemas corporativos do TCU (peça 32) .
Prorrogação de prazo:
	Documento
	Nova data limite

	Termo (peça 39) 
	28/11/2019

Fim do prazo para a defesa: 28/11/2019
	
13. Conforme Despacho de Conclusão das Comunicações Processuais (peça 43) , as providências inerentes às comunicações processuais foram concluídas. 
14. Transcorrido o prazo regimental, o responsável Auri Costa Araripe Paixão permaneceu silente, devendo ser considerado revel, nos termos do art. 12, §3º, da Lei 8.443/1992.
15. Já Marcos Roberto Brito compareceu aos autos e apresentou, por intermédio de seu advogado, suas razões de justificativa (peça 42) .
ANÁLISE DOS PRESSUPOSTOS DE PROCEDIBILIDADE DA IN/TCU 71/2012
Apreciação do Prejuízo ao Contraditório e Ampla Defesa
16.  Verifica-se que não houve o transcurso de mais de dez anos desde o fato gerador sem que tenha havido a notificação dos responsáveis pela autoridade administrativa federal competente (art. 6º, inciso II, c/c art. 19 da IN/TCU 71/2012, modificada pela IN/TCU 76/2016) , uma vez que o fato gerador da irregularidade sancionada ocorreu em 1/5/2013, haja vista que o vencimento do prazo para prestação de contas deu-se em 30/4/2013, e os responsáveis foram notificados sobre as irregularidades pela autoridade administrativa competente conforme abaixo:
16.1. Auri Costa Araripe, por meio do ofício acostado à peça 11, recebido em 11/12/2017, conforme AR (peça 12) .
16.2. Marcos Roberto Brito Paixão, por meio do ofício acostado à peça 13, recebido em 4/9/2013, conforme AR (peça 14) .
Valor de Constituição da TCE  
17.  Verifica-se, ainda, que o valor atualizado do débito apurado (sem juros) em 1/1/2017 é de R$ 220.879,97, portanto superior ao limite mínimo de R$ 100.000,00, na forma estabelecida conforme os arts. 6º, inciso I, e 19 da IN/TCU 71/2012, modificada pela IN/TCU 76/2016. 
OUTROS PROCESSOS/DÉBITOS NOS SISTEMAS DO TCU COM OS MESMOS RESPONSÁVEIS
18.  Informa-se que foi encontrado processo no Tribunal com os mesmos responsáveis:
	Responsável
	Processo

	Auri Costa Araripe
	Processo 007.715/2016-1 [TCE, encerrado, "TCE Contra os Senhores Auri Costa Araripe e Marcos Roberto Brito Paixão, ex-Prefeito e Prefeito Municipal de Pacajus/CE, gestões 16/1/2012 A 31/12/2012, E 2013 A 2016. Instaurado em razão da omissão no dever de prestar contas do contrato de repasse 0301.926-53/2009, celebrado com o Ministério das Cidades, com a interveniência da Caixa, SICONV 710127, Processo 00190.025077/2015-97. OF 083/2016-AEC"]
Processo 043.399/2018-5 [TCE, aberto, "TCE instaurada pelo Ministério do Desenvolvimento Social em razão de Omissão no dever de prestar contas, Convênio 00071/2009, firmado com o/a Ministério do Desenvolvimento Social e Combate à Fome, Siafi/Siconv 705789, função Assistência Social, que teve como objeto Aquisição de alimentos da agricultura familiar e sua destinação para o atendimento das demandas de suplementação alimentar de programas locais, com vistas à superação da vulnerabilidade alimentar de parcela da população. (nº da TCE no sistema: 275/2018) "]

	Marcos Roberto Brito Paixão
	Processo 025.498/2015-0 [TCE, encerrado, "TCE Contra Os Senhores Francisco José Cunha de Queiroz e Marcos Roberto Brito Paixão, Ex-Prefeito e Prefeito Municipal de Pacajus/CE, Gestões: 2005-2008 e 2013 em diante, respectivamente, em razão da não aprovação da prestação de contas - impugnação do objeto do convênio 953/2004, Siafi Nº 514001, Funasa. Processo 25140.002403/2014-23. Ofício 2760/AECI/GM/MS"]
Processo 007.715/2016-1 [TCE, encerrado, "TCE contra os senhores Auri Costa Araripe E Marcos Roberto Brito Paixão, ex-prefeito e prefeito municipal de Pacajus/CE, Gestões 16/1/2012 A 31/12/2012, E 2013 A 2016. Instaurado em razão da omissão no dever de prestar contas do contrato de repasse 0301.926-53/2009, celebrado com o Ministério Das Cidades, Com A interveniência da Caixa, Siconv 710127, Processo 00190.025077/2015-97. OF 083/2016-AEC"]

19.  A tomada de contas especial está, assim, devidamente constituída e em condição de ser instruída.
EXAME TÉCNICO
Da validade das notificações
20.  Preliminarmente, cumpre tecer breves considerações sobre a forma como são realizadas as comunicações processuais no TCU. A esse respeito, destacam-se o art. 179, do Regimento Interno do TCU (Resolução 155, de 4/12/2002) e o art. 4º, inciso III, § 1º, da Resolução TCU 170, de 30 de junho de 2004, in verbis:
Art. 179. A citação, a audiência ou a notificação, bem como a comunicação de diligência, farse-ão:
I - mediante ciência da parte, efetivada por servidor designado, por meio eletrônico, fac-símile, telegrama ou qualquer outra forma, desde que fique confirmada inequivocamente a entrega da comunicação ao destinatário;
II - mediante carta registrada, com aviso de recebimento que comprove a entrega no endereço do destinatário;
III - por edital publicado no Diário Oficial da União, quando o seu destinatário não for localizado
 (...) 
Art. 3º As comunicações serão dirigidas ao responsável, ou ao interessado, ou ao dirigente de órgão ou entidade, ou ao representante legal ou ao procurador constituído nos autos, com poderes expressos no mandato para esse fim, por meio de:
I - correio eletrônico, fac-símile ou telegrama;
II - servidor designado;
III - carta registrada, com aviso de recebimento;
IV - edital publicado no Diário Oficial da União, quando o seu destinatário não for localizado, nas hipóteses em que seja necessário o exercício de defesa.
Art. 4º. Consideram-se entregues as comunicações:
I - efetivadas conforme disposto nos incisos I e II do artigo anterior, mediante confirmação da ciência do destinatário;
II - realizadas na forma prevista no inciso III do artigo anterior, com o retorno do aviso de recebimento, entregue comprovadamente no endereço do destinatário;
III - na data de publicação do edital no Diário Oficial da União, quando realizadas na forma prevista no inciso IV do artigo anterior.
§ 1º O endereço do destinatário deverá ser previamente confirmado mediante consulta aos sistemas disponíveis ao Tribunal ou a outros meios de informação, a qual deverá ser juntada ao respectivo processo.
 (...) 
21.  Bem se vê, portanto, que a validade da citação via postal não depende de que o aviso de recebimento seja assinado pelo próprio destinatário da comunicação, o que dispensa, no caso em tela, a entrega do AR em "mãos próprias". A exigência da norma é no sentido de o Tribunal verificar se a correspondência foi entregue no endereço correto, residindo aqui a necessidade de certeza inequívoca. 
22.  Não é outra a orientação da jurisprudência do TCU, conforme se verifica dos julgados a seguir transcritos:
São válidas as comunicações processuais entregues, mediante carta registrada, no endereço correto do responsável, não havendo necessidade de que o recebimento seja feito por ele próprio (Acórdão 3648/2013-TCU-Segunda Câmara, Relator Ministro JOSÉ JORGE) ;
É prescindível a entrega pessoal das comunicações pelo TCU, razão pela qual não há necessidade de que o aviso de recebimento seja assinado pelo próprio destinatário. Entregandose a correspondência no endereço correto do destinatário, presume-se o recebimento da citação. (Acórdão 1019/2008-TCU-Plenário, Relator Ministro BENJAMIN ZYMLER) ;
As comunicações do TCU, inclusive as citações, deverão ser realizadas mediante Aviso de Recebimento - AR, via Empresa Brasileira de Correios e Telégrafos, bastando para sua validade que se demonstre que a correspondência foi entregue no endereço correto. (Acórdão 1526/2007-TCU-Plenário, Relator Ministro AROLDO CEDRAZ) .
23. A validade do critério de comunicação processual do TCU foi referendada pelo Supremo Tribunal Federal, nos termos do julgamento do MS-AgR 25.816/DF, por meio do qual se afirmou a desnecessidade da ciência pessoal do interessado, entendendo-se suficiente a comprovação da entrega do "AR" no endereço do destinatário:
Ementa: agravo regimental. Mandado de segurança. Desnecessidade de intimação pessoal das decisões do tribunal de contas da união. art. 179 do regimento interno do TCU. Intimação do ato impugnado por carta registrada, iniciado o prazo do art. 18 da lei nº 1.533/51 da data constante do aviso de recebimento. Decadência reconhecida. Agravo improvido.
O envio de carta registrada com aviso de recebimento está expressamente enumerado entre os meios de comunicação de que dispõe o Tribunal de Contas da União para proceder às suas intimações.
O inciso II do art. 179 do Regimento Interno do TCU é claro ao exigir apenas a comprovação da entrega no endereço do destinatário, bastando o aviso de recebimento simples. 
Da revelia do responsável Auri Costa Araripe
24. No caso vertente, a citação do responsável se deu em endereço proveniente da base de CPF da Receita Federal (peça 44) , em sistema custodiado pelo TCU. A entrega do ofício citatório nesse endereço ficou comprovada.
25. Nos processos do TCU, a revelia não leva à presunção de que seriam verdadeiras todas as imputações levantadas contra os responsáveis, diferentemente do que ocorre no processo civil, em que a revelia do réu opera a presunção da verdade dos fatos narrados pelo autor (Acórdão 1009/2018-TCU-Plenário, Relator: Bruno Dantas; 2369/2013 - TCU - Plenário, Relator: Benjamin Zymler e 2449/2013 - TCU - Plenário, Relator: Benjamin Zymler) . Dessa forma, a avaliação da responsabilidade do agente não pode prescindir da prova existente no processo ou para ele carreada. 
26. Ao não apresentar sua defesa, o responsável deixou de produzir prova da regular aplicação dos recursos sob sua responsabilidade, em afronta às normas que impõem aos gestores públicos a obrigação legal de, sempre que demandados pelos órgãos de controle, apresentar os documentos que demonstrem a correta utilização das verbas públicas, a exemplo do contido no art. 93 do Decreto-Lei 200/1967: "Quem quer que utilize dinheiros públicos terá de justificar seu bom e regular emprego na conformidade das leis, regulamentos e normas emanadas das autoridades administrativas competentes." 
27. Mesmo as alegações de defesa não sendo apresentadas, considerando o princípio da verdade real que rege esta Corte, procurou-se buscar, em manifestações dos responsáveis na fase interna desta Tomada de Contas Especial, se havia algum argumento que pudesse ser aproveitado a seu favor. 
28.  No entanto, o responsável não se manifestou na fase interna, não havendo, assim, nenhum argumento que possa vir a ser analisado e posteriormente servir para afastar a irregularidade apontada.
29. Em consulta ao sistema corporativo do instaurador, SIGPC, realizada na data de 10/8/2020, verifica-se que os responsáveis também não apresentaram contas junto ao instaurador e continuam inadimplentes:
  
30. Em se tratando de processo em que a parte interessada, Auri Costa Araripe, não se manifestou acerca da irregularidade imputada, não há elementos para que se possa efetivamente aferir e reconhecer a ocorrência de boa-fé na conduta dos responsáveis, podendo este Tribunal, desde logo, proferir o julgamento de mérito pela irregularidade das contas, conforme os termos dos §§ 2º e 6º do art. 202 do Regimento Interno do TCU. (Acórdão 2064/2011-TCU-Primeira Câmara (relator: Ubiratan Aguiar) , 6.182/2011-TCU-1ª Câmara (relator: Weber de Oliveira) , 4.072/2010-TCU-1ª Câmara (Relator: Valmir Campelo) , 1.189/2009-TCU-1ª Câmara (Relator: Marcos Bemquerer) , 731/2008-TCU-Plenário (Relator: Aroldo Cedraz) .
31. Dessa forma, o responsável Auri Costa Araripe deve ser considerado revel, nos termos do art. 12, §3º, da Lei 8.443/1992, devendo suas contas serem julgadas irregulares, condenando-o ao débito apurado e aplicando-lhe a multa prevista no art. 57 da Lei 8.443/1992.
Ratificação do valor do débito apurado
32. De acordo com o extrato bancário da conta específica do Pnate/2012 (peça 45) - obtido no sistema RPG do Banco do Brasil, custodiado pelo TCU - foi possível constatar que não houve aplicação financeira e que o montante das ordens bancárias creditadas pelo FNDE, R$ 161.886,54, corresponde ao que o município movimentou em outros aportes (transferência a crédito) e pagamentos realizados, que totalizaram também, em valor líquido (débitos menos créditos) , os mesmos R$ 161.886,54.
33. Dessa forma, todo o recurso creditado na conta específica, em 2012, pelo FNDE, para o Pnate/2012, foi totalmente utilizado nesse mesmo exercício, sendo adequada a apuração do débito pelos valores creditados das ordens bancárias, imputado a Auri Costa Araripe, responsável pela execução do Pnate/2012.
Razões de Justificativas apresentadas por Marcos Roberto Brito Paixão
34. Marcos Roberto Brito Paixão (gestão 2013/2016) , na condição de prefeito sucessor, foi ouvido em audiência, pela omissão no dever de prestar contas dos recursos do Pnate 2012, mas não apresentou a prestação de contas, limitando-se a apresentar suas razões de justificativa (peça 42) , por intermédio de seu advogado.
Argumento 1: prescrição da pretensão punitiva 
35. Considerando o interregno inferior a dez anos entre o fato gerador da irregularidade, 1/5/2013, e a notificação da audiência, 29/10/2019, a defesa sustenta que houve equívoco ao TCU considerar o prazo decenal para a prescrição punitiva e arguiu a aplicação da prescrição quinquenal para a pretensão punitiva exercida pelo TCU.
36. Nesse sentido, a defesa apresenta argumentos (peça 42, p. 4-6) para sustentar que o prazo para a prescrição punitiva do TCU seria o previsto na Lei 9.783/1999, ou seja, cinco anos, in verbis:
O art. 37, § 52, da Constituição Federal, combinado com o artigo 12 da Lei Federal 9.873/99, estabelece o prazo prescricional de 5 (cinco) anos para os ilícitos praticados por qualquer agente, servidor ou não, que causem prejuízos ao erário, restando ressalvadas apenas as respectivas ações de ressarcimento.
Como já expressamente firmado pelo colendo STF no RE 190985, Rel. Min. Néri da Silveira, e no MS 25.403/DF, Rel. Min. Ayres Brito, a aplicação de multa pelo TCU se insere no exercício da competência sancionadora da Administração Pública Federal, por isso que a prescrição da respectiva pretensão punitiva é regida pela Lei 9.783/1999, que prevê o quinquênio como prazo prescricional.
36.1. Acrescenta, ainda, que o STJ (RESP 894.539/PI, 2ª T. Relator: Min. Herman Benjamin. TRF 5ª Região - Dje 27/8/2009) decidiu pelo prazo prescricional quinquenal para a pretensão punitiva do TCU. Nessa linha, para referendar sua tese de prescrição, a defesa cita, ainda, doutrinas de Câmara Leal e Celso Antônio Bandeira de Melo.
Análise do Argumento 1
37. Não obstante os posicionamentos retromencionados, trazidos aos autos pela defesa, de órgãos do Poder Judiciário, aludindo ao lapso quinquenal para a prescrição punitiva, esses julgados não possuem efeito vinculante e eficácia erga omnes, ademais, esta Corte de Contas apreciou incidente de uniformização de jurisprudência acerca da prescrição da pretensão punitiva do TCU, em sessão plenária pública extraordinária ocorrida no dia 8/6/2016. (Acórdão 1441/2016-TCU-Plenário-Relator Benjamin Zymler) .
37.1.1. O referido acórdão estabeleceu que, para os processos que tramitam neste Tribunal, em relação à pretensão punitiva, incide a regra dos arts. 202 e 205 do Código Civil, ou seja, a prescrição geral de dez anos a partir da ocorrência dos fatos, e a interrupção do prazo prescricional pelo ato que ordenou a citação, a audiência ou a oitiva no âmbito do TCU.
38. No tocante à citada Lei 9.873/1999, que estabelece prazo de prescrição para o exercício de ação punitiva pela Administração, é oportuno mencionar que o Tribunal já afastou a aplicação do referido normativo, tendo em vista sua atividade judicante se amparar no exercício do controle externo, de previsão constitucional, diferente daquela movida pela administração pública federal, com fundamento no poder de polícia. 
38.1.1. Nesse sentido, vasta jurisprudência assentada nos Acórdão 8215/2020-TCU-Segunda Câmaraâmara-Relator Raimundo Carreiro; 1816/2020-Plenário-Relator Bruno Dantas; 7982/2020-1ª Câmara-Relator Benjamin Zymler; 10403/2019-1ª Câmara-Relator André de Carvalho; 1900/2020-Plenário-Relator Benjamin Zymler; 8023/2020-2ª Câmara-Relator Aroldo Cedraz; 7661/2020-1ª Câmara-Relator Vital do Rêgo; 1.727/2003-1ª Câmara-Augusto Sherman; 248/2000-Plenário-Relator Bento Bugarin) .
39. Pertinente registrar que, no tocante ao entendimento proferido pelo Supremo Tribunal Federal, no julgamento recente do RE 636.886 (tema 899) , a respeito da prescritibilidade da pretensão de ressarcimento ao erário com base em decisão de tribunal de contas, cabe assinalar que a decisão do STF alcança tão somente a fase judicial de execução do título extrajudicial, não atingindo os processos de controle externo em trâmite no TCU, conforme orientação sufragada pelo Acórdão 6589/2020-TCU-Segunda Câmara-Relatoria Raimundo Carreiro. 
39.1.1. Aliás, da ementa do julgado do STF constou que: "A pretensão de ressarcimento ao erário em face de agentes públicos reconhecida em acórdão de Tribunal de Contas prescreve na forma da Lei 6.830/1980 (Lei de Execução Fiscal) ". Portanto, até o trânsito em julgado do acórdão condenatório do TCU, permanece imprescritível a pretensão de ressarcimento ao erário decorrente da instauração da tomada de contas especial, conforme Enunciado da Súmula 282 do TCU ("As ações de ressarcimento movidas pelo Estado contra os agentes causadores de danos ao erário são imprescritíveis") .
40. Por todo o exposto, a defesa apresentada pelo responsável não conduz à ocorrência da prescrição da pretensão punitiva no caso concreto, motivo pelo qual devem ser rejeitadas suas razões de justificativa.
Argumento 2: não apresentação da prestação de contas
41. No intuito de justificar a não apresentação da prestação de contas do Pnate/2012, a defesa de Marcos Roberto Brito Paixão (gestão 2013/2016) , afirma que não foi encontrado nos arquivos da prefeitura qualquer documento comprobatório das despesas relacionadas ao programa.
42. A defesa conclui que não poderá recair sobre a reponsabilidade do Marcos Roberto Brito Paixão a omissão no dever de apresentar a prestação de contas do Pnate/2012, tendo em vista que ao assumir a administração do município em 2013, não se encontrava sob a guarda do município qualquer documentação comprobatória das despesas realizadas nesse programa, o que impediu o envio da prestação de contas ao FNDE. 
42.1. Finaliza, arguindo que restaria ao seu antecessor, Auri Costa Araripe, a responsabilidade pela prestação das contas, cuja recursos foram integralmente repassados e geridos na gestão deste.
Análise do Argumento 2
43. Antes de tudo, a responsabilidade do sucessor no caso concreto decorre do fato de que o prazo para prestação de contas do Pnate/2012 venceu na sua gestão (2013/2016) , em 30/4/2013, dessa forma, é inafastável a responsabilidade do sucessor no dever de apresentar a prestação de contas do Pnate/2012.
44. Para a justificativa da não apresentação da prestação no ano de 2013, alicerçada na afirmação de não localização dos documentos pertinentes nos arquivos da prefeitura, a defesa não trouxe qualquer documento probatório que ampare tal afirmação. Exemplos de tais elementos seriam: termo de transição de governo com registro da ausência da documentação do Pnate/2012; medidas protetivas ao erário municipal (Representação, ação judicial, etc) contra o antecessor. 
45. Tal omissão atrai a responsabilidade do prefeito sucessor diretamente, tendo em vista que não tomou providências com vistas a reunir os elementos necessários à prestação de contas nem adotou as ações visando resguardar o erário, em atenção o princípio da continuidade administrativa. 
45.1. O TCU já deixou assente, em vários julgados (Acórdão 331/2010-TCU-Segunda Câmara-Relator José Jorge, 6.171/2011-1ª Câmara-Relator José Mucio Monteiro, 2.773/2012-1ª Câmara- Relator José Mucio Monteiro, entre outros) que a obrigação de prestar contas atinge não somente o gestor dos recursos transferidos, como também o seu sucessor, no caso em que o prazo para prestação de contas se encerre na gestão sucessora. Portanto, a obrigação primária de prestar contas dos recursos transferidos ao município recai sobre o prefeito em cuja gestão se enquadra a data prevista para fazê-lo (Acórdão 3576/2019-TCU-Segunda Câmara-Relatora-Ana Arraes) .
45.2. É importante notar que a omissão na prestação de contas é falta grave e deve ser combatida com rigor pelas instâncias de controle. Trata-se, inclusive, de crime de responsabilidade, conforme art. 1º, VII, do Decreto-Lei 201/1967, além de ato de improbidade administrativa, consoante art. 11, VI, da Lei 8.429/1992.
45.3. Dessa maneira, eventuais dificuldades do sucessor na obtenção dos documentos necessários à prestação de contas dos recursos geridos, inclusive as derivadas de ordem política, se não resolvidas administrativamente, devem ser por ele levadas ao conhecimento do Poder Judiciário por meio de ação própria, uma vez que a responsabilidade pela comprovação da boa e regular aplicação dos recursos públicos é pessoal. (Acórdão 1838/2019-TCU-Primeira Câmara-Relator Vital do Rêgo) .
45.4. Por outro lado, se o sucessor ficar impossibilitado de prestar contas dos recursos geridos pelo seu antecessor porque ele não lhe repassou os documentos necessários para tanto, a jurisprudência do Tribunal reconhece a possibilidade de o sucessor ter afastada a sua responsabilidade, no caso de terem sido adotadas as medidas legais visando ao resguardo do patrimônio público (Acórdão 1541/2008-TCU-Segunda Câmara-Relator Aroldo Cedraz, 2.773/2012-1ª Câmara- Relator José Mucio Monteiro, 3039/2011-2ª Câmara-Relator-André de Carvalho, entre outros) . Tal orientação decorre do Enunciado da Súmula 230 do TCU e do disposto no art. 26-A, §§ 7º ao 9º, da Lei 10.522/2002, in verbis  (grifamos) 
Súmula 230 do TCU
Compete ao prefeito sucessor apresentar a prestação de contas referente aos recursos federais recebidos por seu antecessor, quando este não o tiver feito e o prazo para adimplemento dessa obrigação vencer ou estiver vencido no período de gestão do próprio mandatário sucessor, ou, na impossibilidade de fazê-lo, adotar as medidas legais visando ao resguardo do patrimônio público.
Lei 10.522/2002
Art. 26-A.  O órgão ou entidade que receber recursos para execução de convênios, contratos de repasse e termos de parcerias na forma estabelecida pela legislação federal estará sujeito a prestar contas da sua boa e regular aplicação, observando-se o disposto nos §§ 1o a 10 deste artigo.
§ 7º Cabe ao prefeito e ao governador sucessores prestarem contas dos recursos provenientes de convênios, contratos de repasse e termos de parcerias firmados pelos seus antecessores. 
§ 8º Na impossibilidade de atender ao disposto no § 7º, deverão ser apresentadas ao concedente justificativas que demonstrem o impedimento de prestar contas e solicitação de instauração de tomada de contas especial. 
§ 9º Adotada a providência prevista no § 8º, o registro de inadimplência do órgão ou entidade será suspenso, no prazo de até 48 (quarenta e oito) horas, pelo concedente.
45.5. Contudo, no caso concreto, o sucessor não comprovou a impossibilidade de prestar contas dos recursos aplicados pelo seu antecessor, seja por meio da adoção de medida voltada ao resguardo do patrimônio público, seja por intermédio da comprovação de procedimento interno destinado a reunir os documentos relativos à prestação de contas, de forma a demonstrar que, à época do vencimento do referido prazo, ele (sucessor) envidou os esforços que se esperava de um gestor diligente, mas encontrou dificuldades concretas que o impediram de prestar contas, a exemplo da ausência de documentação nos arquivos da prefeitura. O responsável se limitou a meras alegações desacompanhadas de qualquer lastro documental que as sustente.
46. Como agravante, tem-se que, mesmo após notificado pelo FNDE, em 4/9/2013, do atraso da apresentação da prestação de contas (peças 13 e 14) , sequer buscou, à época, responder para apresentar quaisquer argumentos ou justificativas, permanecendo silente frente à solicitação do concedente e contribuindo de forma definitiva para a instauração da TCE por omissão na prestação de contas.
47. Dessa forma, não assiste razão à defesa no sentido de afastar a responsabilidade de Marcos Roberto Brito Paixão do dever de prestar contas do Pnate/2012.
Prescrição da Pretensão Punitiva
48.  Vale ressaltar que a pretensão punitiva do TCU, conforme Acórdão 1441/2016-TCU-Plenário, Relator: Benjamin Zymler, que uniformizou a jurisprudência acerca dessa questão, subordinase ao prazo geral de prescrição indicado no art. 205 do Código Civil, que é de dez anos, contado da data de ocorrência da irregularidade sancionada, nos termos do art. 189 do Código Civil, sendo este prazo interrompido pelo ato que ordenar a citação, a audiência ou a oitiva dos responsáveis.
49. No caso em exame, não ocorreu a prescrição, uma vez que a irregularidade sancionada ocorreu em 1/5/2013, e o ato de ordenação da citação ocorreu em 20/7/2019.
50. Cumpre observar, ainda, que a conduta do responsável, consistente na irregularidades "não comprovação da boa e regular aplicação dos recursos federais repassados em face da omissão no dever de prestar contas", configura violação não só às regras legais, mas também aos princípios basilares da administração pública, eis que, em última análise, ocorre o comprometimento da necessária satisfação à sociedade sobre o efetivo emprego dos recursos públicos postos à disposição da municipalidade, por força do instrumento de repasse em questão. 
51. Nesses casos, em que fica evidente a falta de transparência e lisura, não há como afastar as suspeitas sempre presentes de que a totalidade dos recursos públicos federais, transferida ao município, tenha sido integralmente desviada, em prol de gestor ímprobo, ou de pessoas por ele determinadas, a revelar grave inobservância do dever de cuidado no trato com a coisa pública, isto é, ato praticado com culpa grave, pois, na espécie, a conduta do responsável se distancia daquela que seria esperada de um administrador público minimante diligente, num claro exemplo de erro grosseiro a que alude o art. 28 do Decreto-lei 4.657/1942 (Lei de Introdução às Normas do Direito Brasileiro) , incluído pela Lei 13.655/2018 (Acórdão 1689/2019-TCU-Plenário, Relator: Ministro Augusto Nardes; Acórdão 2924/2018-TCU-Plenário, Relator: Ministro José Mucio Monteiro; Acórdão 2391/2018-TCU-Plenário, Relator: Ministro Benjamin Zymler) . 
CONCLUSÃO
52.  Em face da análise promovida na seção "Exame Técnico", verifica-se que o responsável Auri Costa Araripe não logrou comprovar a boa e regular aplicação dos recursos, instado a se manifestar, optou pelo silêncio, configurando a revelia, nos termos do §3º, do art. 12, da Lei 8.443/1992. Ademais, inexistem nos autos elementos que demonstrem a boa-fé do responsável ou a ocorrência de outras excludentes de culpabilidade.
53. Já Marcos Roberto Brito Paixão apresentou suas razões de justificativa (peça 42) . Entretanto, não logrou afastar sua responsabilidade, conforme análise empreendida na sessão "Exame Técnico" nesta instrução. (itens 34 a 46) 
54. Vale ressaltar que a jurisprudência pacífica nesta Corte é no sentido da imprescritibilidade das ações de ressarcimento ao erário (Súmula TCU 282) . Dessa forma, identificado dano ao erário, devese instaurar e julgar o processo de tomada de contas especial para responsabilizar seus agentes causadores, respeitando o direito ao contraditório e à ampla defesa, independentemente de quando ocorreram os atos impugnados.
55. Verifica-se também que não houve a prescrição da pretensão punitiva, conforme análise já realizada.
56.  Tendo em vista que não constam dos autos elementos que permitam reconhecer a boa-fé dos responsáveis, sugere-se que as suas contas sejam julgadas irregulares, nos termos do art. 202, § 6º, do Regimento Interno do TCU, com a imputação a Auri Costa Araripe do débito atualizado monetariamente e acrescido de juros de mora, nos termos do art. 202, §1º do Regimento Interno do TCU, descontado o valor eventualmente recolhido, com a aplicação da multa prevista no art. 57 da Lei 8.443/1992, e a aplicação a Marcos Roberto Brito Paixão da multa no art. 58 da Lei 8.443/1992.
57. Por fim, como não houve elementos que pudessem modificar o entendimento acerca das irregularidades em apuração, mantém-se a matriz de responsabilização presente na peça 27.
PROPOSTA DE ENCAMINHAMENTO
58. Diante do exposto, submetemos os autos à consideração superior, propondo ao Tribunal:
a) considerar revel o responsável Auri Costa Araripe (CPF: XXX.408.613-XX) , para todos os efeitos, dando-se prosseguimento ao processo, com fulcro no art. 12, § 3º, da Lei 8.443/1992; 
b) rejeitar as razões de justificativa apresentadas pelo responsável Marcos Roberto Brito Paixão (CPF: XXX.226.303-XX) ;
c)   julgar irregulares, nos termos dos arts. 1º, inciso I, 16, inciso III, alíneas c, da Lei 8.443/1992, c/c os arts. 19 e 23, inciso III, da mesma Lei, a conta do responsável Auri Costa Araripe (CPF: XXX.408.613-XX) , condenando-o ao pagamento das importâncias a seguir especificadas, atualizadas monetariamente e acrescidas dos juros de mora, calculadas a partir das datas discriminadas até a data da efetiva quitação do débito, fixando-lhes o prazo de quinze dias, para que comprovem, perante o Tribunal, o recolhimento das referidas quantias aos cofres do Fundo Nacional de Desenvolvimento da Educação, nos termos do art. 23, inciso III, alínea "a", da citada lei, c/c o art. 214, inciso III, alínea "a", do Regimento Interno do TCU.  
  Débitos relacionados ao responsável Auri Costa Araripe (CPF: XXX.408.613-XX) :
	Data de ocorrência
	Valor histórico (R$) 

	3/4/2012
	17.987,39

	30/4/2012
	17.987,39

	17/5/2012
	17.987,39

	2/7/2012
	17.987,39

	2/8/2012
	17.987,39

	5/9/2012
	17.987,39

	3/10/2012
	17.987,39

	5/11/2012
	17.987,39

	4/12/2012
	17.987,42

Valor atualizado do débito (com juros) em 10/8/2020: R$ 276.948,85.
d)   julgar irregulares, nos termos dos arts. 1º, inciso I, 16, inciso III, alíneas a, da Lei 8.443/1992, c/c os arts. 19 e 23, inciso III, da mesma Lei, as contas do responsável Marcos Roberto Brito Paixão (CPF: XXX.226.303-XX) ,
e) aplicar ao responsável Auri Costa Araripe (CPF: XXX.408.613-XX) , a multa prevista no art. 57 da Lei 8.443/1992 c/c o art. 267 do Regimento Interno do TCU, fixando-lhe o prazo de quinze dias, a contar da notificação, para que comprove, perante o Tribunal (art. 214, III, alínea "a", do Regimento Interno do TCU) , o recolhimento da dívida aos cofres do Tesouro Nacional, atualizada monetariamente desde a data do acórdão que vier a ser proferido por este Tribunal até a do efetivo recolhimento, se pagas após o vencimento, na forma da legislação em vigor;
f) aplicar ao responsável Marcos Roberto Brito Paixão (CPF: XXX.226.303-XX) , a multa prevista no art. 58, inciso II, da Lei 8.443/1992 c/c o art. 268 do Regimento Interno do TCU, fixandolhe o prazo de quinze dias, a contar da notificação, para que comprove, perante o Tribunal (art. 214, III, alínea "a", do Regimento Interno do TCU) , o recolhimento da dívida aos cofres do Tesouro Nacional, atualizada monetariamente desde a data do acórdão que vier a ser proferido por este Tribunal até a do efetivo recolhimento, se pagas após o vencimento, na forma da legislação em vigor;
g)  autorizar, desde logo, a cobrança judicial das dívidas, caso não atendida a notificação, na forma do disposto no art. 28, inciso II, da Lei 8.443/1992;
h) autorizar também, desde logo, se requerido, com fundamento no art. 26 da Lei 8.443/1992, c/c o art. 217, §§ 1º e 2º do Regimento Interno do TCU, o parcelamento da (s) dívida (s) em até 36 parcelas, incidindo, sobre cada parcela, corrigida monetariamente, os correspondentes acréscimos legais, fixando-lhe o prazo de quinze dias, a contar do recebimento da notificação, para comprovar, perante o Tribunal, o recolhimento da primeira parcela, e de trinta dias, a contar da parcela anterior, para comprovar os recolhimentos das demais parcelas, devendo incidir, sobre cada valor mensal, atualizado monetariamente, os juros de mora devidos, no caso do débito, na forma prevista na legislação em vigor, alertando os responsáveis de que a falta de comprovação do recolhimento de qualquer parcela importará o vencimento antecipado do saldo devedor, nos termos do § 2º do art. 217 do Regimento Interno deste Tribunal; 
i) enviar cópia do Acórdão a ser prolatado, bem como do Relatório e do Voto que o fundamentarem à Procuradoria da República no Estado de Ceará, nos termos do § 3º do art. 16 da Lei 8.443/1992, c/c o § 7º do art. 209 do Regimento Interno do TCU, para adoção das medidas cabíveis; 
j) enviar cópia do Acórdão que vier a ser proferido ao Fundo Nacional de Desenvolvimento da Educação e aos responsáveis, para ciência, informando que a presente deliberação, acompanhada do Relatório e do Voto que a fundamenta, está disponível para a consulta no endereço www.tcu.gov.br/acordaos, além de esclarecer que, caso requerido, o TCU poderá fornecer sem custos as correspondentes cópias, de forma impressa.
2.	Para compor a parte final deste relatório, transcrevo a seguir, com os ajustes de forma pertinentes, o parecer da lavra da Procuradora-Geral Cristina Machado da Costa e Silva
Trata-se de Tomada de Contas Especial instaurada pelo Fundo Nacional de Desenvolvimento da Educação (FNDE) , em desfavor do Senhor Auri Costa Araripe, prefeito do Município de Pacajus/CE entre 16/1/2012 e 31/12/2012, e do Senhor Marcos Roberto Brito Paixão, prefeito no período de 2013 a 2016, em razão de omissão no dever de prestar contas dos recursos recebidos por força do Programa Nacional de Apoio ao Transporte Escolar (Pnate) , no exercício de 2012, cujo prazo encerrou-se em 30/4/2013.
2.	O exame empreendido pela Secex-TCE resultou em proposta uniforme de julgar irregulares as contas dos dois responsáveis, o Senhor Auri Costa Araripe por "não demonstrar a boa e regular aplicação dos recursos federais recebidos e geridos por meio do instrumento em questão, no exercício de 2012, em face da omissão na prestação de contas, cujo prazo encerrou-se em 30/4/2013", e o Senhor Marcos Roberto Brito Paixão por "descumprir o prazo originalmente estipulado para prestação de contas dos recursos federais recebidos à conta do instrumento em questão, o qual se encerrou em 30/4/2013", conforme as peças 46 a 48.
3.	Para o primeiro gestor, a proposta da Unidade Técnica é pela condenação ao pagamento do débito de R$ 161.886,54, com aplicação individual da multa prevista no art. 57 da Lei n.º 8.443/1992, enquanto que, para o segundo gestor, a proposta é pela aplicação da multa prevista no art. 58, inciso II, da Lei n.º 8.443/1992. Devidamente notificados pelo TCU, o Senhor Auri Costa Araripe permaneceu silente, ao passo que o Senhor Marcos Roberto Brito Paixão apresentou suas justificativas à peça 42, analisadas e rejeitadas no mérito pela Secex-TCE.
4.	Neste parecer, teceremos algumas considerações que julgamos relevantes para o deslinde dos autos, que envolve a análise da prescrição nos processos do Tribunal.
5.	Sobre essa específica questão, cumpre transcrever abaixo trecho da instrução da Secex-TCE que tratou da alegação trazida pelo Senhor Marcos Roberto Brito Paixão.
37. Não obstante os posicionamentos retromencionados, trazidos aos autos pela defesa, de órgãos do Poder Judiciário, aludindo ao lapso quinquenal para a prescrição punitiva, esses julgados não possuem efeito vinculante e eficácia erga omnes, ademais, esta Corte de Contas apreciou incidente de uniformização de jurisprudência acerca da prescrição da pretensão punitiva do TCU, em sessão plenária pública extraordinária ocorrida no dia 8/6/2016. (Acórdão 1441/2016-TCU-Plenário-Relator Benjamin Zymler) .
37.1.1. O referido acórdão estabeleceu que, para os processos que tramitam neste Tribunal, em relação à pretensão punitiva, incide a regra dos arts. 202 e 205 do Código Civil, ou seja, a prescrição geral de dez anos a partir da ocorrência dos fatos, e a interrupção do prazo prescricional pelo ato que ordenou a citação, a audiência ou a oitiva no âmbito do TCU.
38. No tocante à citada Lei 9.873/1999, que estabelece prazo de prescrição para o exercício de ação punitiva pela Administração, é oportuno mencionar que o Tribunal já afastou a aplicação do referido normativo, tendo em vista sua atividade judicante se amparar no exercício do controle externo, de previsão constitucional, diferente daquela movida pela administração pública federal, com fundamento no poder de polícia.
38.1.1. Nesse sentido, vasta jurisprudência assentada nos Acórdão 8215/2020-TCU-Segunda Câmaraâmar-Relator Raimundo Carreiro; 1816/2020-Plenário-Relator Bruno Dantas; 7982/2020-1ª Câmara-Relator Benjamin Zymler; 10403/2019-1ª Câmara-Relator André de Carvalho; 1900/2020-Plenário-Relator Benjamin Zymler; 8023/2020-2ª Câmara-Relator Aroldo Cedraz; 7661/2020-1ª Câmara-Relator Vital do Rêgo; 1.727/2003-1ª Câmara-Augusto Sherman; 248/2000-Plenário-Relator Bento Bugarin) .
39. Pertinente registrar que, no tocante ao entendimento proferido pelo Supremo Tribunal Federal, no julgamento recente do RE 636.886 (tema 899) , a respeito da prescritibilidade da pretensão de ressarcimento ao erário com base em decisão de tribunal de contas, cabe assinalar que a decisão do STF alcança tão somente a fase judicial de execução do título extrajudicial, não atingindo os processos de controle externo em trâmite no TCU, conforme orientação sufragada pelo Acórdão 6589/2020-TCU-Segunda Câmara-Relatoria Raimundo Carreiro.
39.1.1. Aliás, da ementa do julgado do STF constou que: "A pretensão de ressarcimento ao erário em face de agentes públicos reconhecida em acórdão de Tribunal de Contas prescreve na forma da Lei 6.830/1980 (Lei de Execução Fiscal) ". Portanto, até o trânsito em julgado do acórdão condenatório do TCU, permanece imprescritível a pretensão de ressarcimento ao erário decorrente da instauração da tomada de contas especial, conforme Enunciado da Súmula 282 do TCU ("As ações de ressarcimento movidas pelo Estado contra os agentes causadores de danos ao erário são imprescritíveis") .
40. Por todo o exposto, a defesa apresentada pelo responsável não conduz à ocorrência da prescrição da pretensão punitiva no caso concreto, motivo pelo qual devem ser rejeitadas suas razões de justificativa.
6.	Em resumo, a Unidade Técnica defende que, quanto ao débito, deva ser aplicada a jurisprudência atual do Tribunal, consolidada na Súmula n.º 282/TCU, no sentido de que as ações de ressarcimento movidas pelo Estado contra os agentes causadores de danos ao erário são imprescritíveis, haja vista o disposto no art. 37, § 5.º, da Constituição Federal, e, no que tange à aplicação de sanções, deva ser observado o incidente de uniformização de jurisprudência apreciado pelo Acórdão 1441/2016-TCU-Plenário, que adotou o prazo geral de prescrição indicado no art. 205 do Código Civil.
7.	Ocorre, contudo, como também citou a instrução, que a matéria foi objeto de repercussão geral admitida pelo Supremo Tribunal Federal no Recurso Extraordinário 636.886 (tema 899) . A decisão do julgamento foi publicada em 20/4/2020, enunciando-se a tese de que "é prescritível a pretensão de ressarcimento ao erário fundada em decisão de Tribunal de Contas".
8.	Diante deste novo cenário, deve ser analisada a arguição de prescrição suscitada pelo responsável em sua defesa, levando-se em conta o recente pronunciamento do STF, com o fim de verificar a aplicação, à hipótese dos autos, do novo entendimento firmado sobre o sentido e alcance do art. 37, § 5.º, da Constituição.
Prescritibilidade da pretensão de ressarcimento fundada em decisão de Tribunal de Contas
9.	Como mencionado, a matéria foi objeto de repercussão geral admitida pelo Supremo Tribunal Federal no Recurso Extraordinário 636.886 (tema 899) . Por ocasião do julgamento do RE, foi fixado o entendimento de que "é prescritível a pretensão de ressarcimento ao erário fundada em decisão de Tribunal de Contas".
10.	Para melhor compreensão do alcance dessa tese, cumpre transcrever trecho do voto condutor daquele julgamento, da lavra do Ministro Relator Alexandre de Moraes:
	"Em conclusão, nos termos das fundamentações e decisões Plenárias do SUPREMO TRIBUNAL FEDERAL, somente são imprescritíveis as ações de ressarcimento ao erário fundadas na prática de ato de improbidade administrativa doloso tipificado na Lei de Improbidade Administrativa Lei 8.429/1992 (TEMA 897) . Em relação a todos os demais atos ilícitos, inclusive àqueles atentatórios à probidade da administração não dolosos e aos anteriores à edição da Lei 8.429/1992, aplica-se o TEMA 666, sendo prescritível a ação de reparação de danos à Fazenda Pública.
	Entendo que, as razões que levaram a maioria da CORTE a estabelecer excepcional hipótese de imprescritibilidade, no tema 897, não estão presentes em relação as decisões do Tribunal de Contas que resultem imputação de débito ou multa, e, que, nos termos do §3º, do artigo 71 da CF, tem eficácia de título executivo; sendo, portanto, prescritível a pretensão de ressarcimento ao erário fundada nessas decisões; uma vez que, (a) a Corte de Contas, em momento algum, analisa a existência ou não de ato doloso de improbidade administrativa; (b) não há decisão judicial caracterizando a existência de ato ilícito doloso, inexistindo contraditório e ampla defesa plenos, pois não é possível ao imputado defender-se no sentido da ausência de elemento subjetivo.
	Ressalte-se, ainda, que, com base nas decisões do Tribunal de Contas, paralelamente à ação de execução, será possível o ajuizamento de ação civil de improbidade administrativa para, garantido o devido processo legal, ampla defesa e contraditório, eventualmente, condenar-se o imputado, inclusive a ressarcimento ao erário, que, nos termos da tese fixada no TEMA 897, será imprescritível."
11.	Não resta dúvida, portanto, que o STF sedimentou o entendimento de que são prescritíveis as pretensões de ressarcimento fundadas em decisões do TCU, excepcionando apenas aquelas ações que configurem atos de improbidade administrativa dolosos tipificados na Lei n.º 8.429/92.
12.	Impende salientar que o instituto da repercussão geral apresenta o chamado efeito multiplicador, ou seja, o de possibilitar que o Supremo Tribunal Federal decida uma única vez e que, a partir dessa decisão, os processos idênticos sejam atingidos. No regime da repercussão geral introduzido pela Emenda Constitucional n.º 45/2004, o STF divulga previamente a conclusão sobre a questão constitucional controversa exatamente para possibilitar sua utilização imediata como orientação aos demais órgãos julgadores, sendo certo que esse efeito erga omnes também atinge o TCU na apreciação das matérias de sua competência.
13.	Não se olvide ainda do entendimento consolidado da Suprema Corte no sentido de que a existência de precedente firmado pelo Plenário autoriza o julgamento imediato de causas que versem sobre o mesmo tema, independentemente da publicação ou do trânsito em julgado do "leading case" (ARE 673.256-AgR, rel. Min. Rosa Weber; ARE 930.647-AgR/PR, rel. Min. Roberto Barroso; RE 611.683-AgR/DF, rel. Min. Dias Toffoli, entre outros) .
14.	Adicionalmente, deve ser considerado que a prescrição e a decadência são matérias de ordem pública que podem ser arguidas em qualquer tempo e grau de jurisdição e, inclusive, ser reconhecidas de ofício pelo julgador, o que nos leva à convicção de que o novo entendimento veiculado pelo RE 636.886 (tema 899) tem aplicação imediata a todos os processos em curso no TCU, independentemente da época da ocorrência dos fatos.
Prescritibilidade das pretensões reparatória e executória
15.	Embora a controvérsia dirimida no RE 636.886 tenha sido circunscrita à prescrição ocorrida no curso da execução, quando o dano ao erário já havia sido objeto de acertamento, materializado em acórdão condenatório proferido pelo TCU, é necessário considerar as razões essenciais da decisão, para identificar seus reflexos também no que diz respeito à prescrição reparatória.
16.	Observa-se que, para resolver a lide, o STF concluiu que a ressalva constante da parte final do art. 37, § 5.º, da Constituição Federal ("ressalvadas as respectivas ações de ressarcimento") não criou uma hipótese de imprescritibilidade apta a alcançar as decisões dos Tribunais de Contas. É o que se depreende do seguinte trecho do Voto do Ministro Alexandre de Moraes:
	"A ressalva que permaneceu no § 5º do art. 37 da CF (ressalvadas as respectivas ações de ressarcimento) , mesmo após a retirada da expressão QUE SERÃO IMPRESCRITÍVEIS [expressão excluída por emenda do Plenário quando da apresentação do Projeto de Constituição da Comissão de Sistematização], teve por finalidade evitar, principalmente, uma anomia em relação à possibilidade de ressarcimento ao erário em face de responsabilização pela prática de eventuais atos ilícitos, enquanto ainda não tipificados pela lei exigida no § 4º do art. 37 da CF como atos de improbidade administrativa.
	A ressalva prevista no § 5º do art. 37 da CF não pretendeu estabelecer uma exceção implícita de imprescritibilidade, mas obrigar constitucionalmente a recepção das normas legais definidoras dos instrumentos processuais e dos prazos prescricionais para as ações de ressarcimento do erário, inclusive referentes a condutas ímprobas, mesmo antes da tipificação legal de elementares do denominado ato de improbidade (Decreto 20.910/1932, Lei 3.164/1957, Lei 3.502/1958, Lei 4.717/1965, Lei 7.347/1985, Decreto-Lei 2.300/1986) ; mantendo, dessa maneira, até a edição da futura lei e para todos os atos pretéritos, a ampla possibilidade de ajuizamentos de ações de ressarcimento." 
17.	Ocorre que, no âmbito do processo perante o TCU, a proteção do art. 37, § 5.º, da CF, era a fonte utilizada na defesa da imprescritibilidade tanto na fase condenatória como no curso da execução dos títulos extrajudiciais consubstanciados nos seus acórdãos.
18.	Nesse diapasão, é forçoso concluir que também é prescritível a pretensão de ressarcimento exercida pelo TCU com o fim de apurar a ocorrência de prejuízo ao erário e condenar o agente que lhe deu causa. Essa conclusão resulta das razões de decidir utilizadas na paradigmática decisão da Corte Suprema, que delimitaram o sentido e o alcance da ressalva contida no art. 37, § 5.º, da Constituição Federal.
Regras prescricionais aplicáveis
19.	Na situação específica do RE 636.886, que tratou da prescrição da pretensão ressarcitória na fase de execução de julgado do TCU, o STF aplicou as regras de prescrição contidas na Lei de Execução Fiscal (conjugada com os dispositivos pertinentes do Código Tributário Nacional) .
20.	As regras da Lei de Execução Fiscal, no entanto, não se prestam a disciplinar a prescrição da pretensão reparatória do TCU na fase anterior à formação do respectivo título executivo extrajudicial consubstanciado em seu acórdão condenatório.
21.	Ocorre que não há norma legal específica que discipline a prescrição no processo de controle externo, o que faz necessária a utilização da analogia para suprir essa lacuna, buscando-se um sistema normativo já existente que seja mais compatível com as atividades de identificação de dano e de imputação de responsabilidades levadas a efeito pelo TCU.
22.	Aqui defendemos que deva ser aplicado o mesmo marco normativo prescricional tanto para a pretensão punitiva do Tribunal quanto para a sua pretensão de ressarcimento do dano ao erário. Isso se justifica na medida em que o instituto da prescrição busca indicar se ainda é possível ao Tribunal de Contas exercer a apuração e julgamento dos fatos, independentemente do desfecho do processo (imputação de débito ou aplicação de sanções) . Ademais, sob a perspectiva do tempo como vetor da segurança jurídica e da própria prescrição como elemento indissociável do devido processo legal, a fixação de um prazo prescricional também objetiva não comprometer a possibilidade de defesa do responsável. E sua defesa normalmente se refere a fatos em relação aos quais teve participação ou conhecimento, independentemente de, após a apuração, as consequências de sua responsabilidade se situarem no âmbito do ressarcimento ou da sanção.
23.	Cabe pontuar que houve ampla discussão acerca da prescrição da pretensão punitiva no Tribunal, que culminou com a adoção do prazo de dez anos do Código Civil (Acórdão 1441/2016-TCU-Plenário) , em detrimento do regime de prescrição quinquenal da Lei n.º 9.873/1999, o qual então nos parecia mais adequado, conforme expusemos detalhadamente em manifestação exarada nos autos do TC Processo 020.635/2004-9.
24.	Naquela oportunidade, já não vislumbrávamos fundamentos jurídicos sólidos para a adoção do Código Civil como referencial analógico a ser utilizado pelo Tribunal de Contas da União em matéria de prescrição, senão apenas uma aparente escolha conservadora pelo prazo mais dilatado para o exercício da jurisdição de Controle Externo.
25.	Parecia-nos que a opção pelo prazo prescricional quinquenal previsto na Lei n.º 9.873/1999 era a mais consentânea com a atuação estatal de Controle Externo, por dispor expressamente sobre o exercício da ação punitiva pela Administração Pública Federal, direta e indireta, como também por prever o lustro como o prazo para o perecimento do direito de agir da Administração Pública.
26.	Com efeito, embora o controle externo não seja exercido com respaldo no poder de polícia mencionado no art. 1.º do diploma legal supra, a atuação punitiva de ambos apresenta mais similaridades do que diferenças, autorizando o uso da analogia. Uma das semelhanças é a inexistência de partes em ambos os processos administrativos, tanto o punitivo derivado do poder de polícia quanto aquele exercido pelo TCU, nos quais, também, o órgão estatal exerce independentemente de provocação de outrem o direito de perseguir e de punir (jus persequendi e jus puniendi) , aproximando as duas esferas de atuação sobremaneira.
27.	Ademais, observávamos que a Lei n.º 9.873/1999 disciplinava a prescrição em sua integralidade, estabelecendo um prazo geral de 5 anos, incidente sobre todo e qualquer fato que enseja a pretensão punitiva da União, com disposições sobre termo inicial de contagem do prazo, interrupção e suspensão.
28.	Também a previsão da prescrição intercorrente no prazo de 3 (três) anos (art. 1.º, § 1.º, da lei) se afigura medida harmônica com o exercício do Controle Externo, como forma de evitar que a inércia e morosidade do Poder Público se estendam indefinidamente, constituindo importante instrumento de segurança jurídica e de estabilidade das relações jurídicas, que recomendava a integração analógica por meio da Lei n.º 9.873/1999.
29.	De todo modo, o Tribunal perfilhou entendimento diverso, tendo uniformizado sua jurisprudência quanto à prescrição da pretensão punitiva com a adoção do prazo decenal geral do Código Civil (Acórdão 1441/2016-TCU-Plenário) .
30.	No entanto, entendemos que, com o recente reconhecimento da prescritibilidade do débito pelo STF, faz-se necessário revisitar toda a matéria.
31.	Em situações que versavam sobre sanções aplicadas pelo TCU, a prescrição foi discutida pelo STF em julgamentos posteriores ao Acórdão 1441/2016-TCU-Plenário. Houve decisões colegiadas de ambas as turmas do STF no sentido de que a pretensão punitiva no processo de controle externo é regida pela Lei n.º 9.873/1999 (1.ª Turma: MS 32.201, DJe-173, 4/8/2017; 2.ª Turma: MS 35.512-AgR, DJe-135, 19/6/2019 e MS 36.067, DJe-234, 28/10/2019) .
32.	A matéria foi objeto de detalhada análise no MS 32.201. Nesse julgamento, após examinar os fundamentos do Acórdão 1441/2016-TCU-Plenário, o STF manifestou-se em sentido diverso, nos termos da seguinte ementa:
	"Direito administrativo. Mandado de segurança. Multas aplicadas pelo TCU. Prescrição da pretensão punitiva. Exame de legalidade.
	1. A prescrição da pretensão punitiva do TCU é regulada integralmente pela Lei nº 9.873/1999, seja em razão da interpretação correta e da aplicação direta desta lei, seja por analogia. (...) ." 
33.	O critério utilizado pelo STF no exame da prescrição punitiva pode ter aplicação mais ampla, para ser utilizado como fonte de integração também no que diz respeito à pretensão reparatória, até que haja a edição de norma específica.
34.	Cabe destacar que o prazo de cinco anos fixado na Lei n.º 9.873/1999 é compatível com a diretriz de que a ação e a execução prescrevem no mesmo prazo (Súmula 150 do STF) , e o prazo quinquenal foi adotado pelo STF para a execução do acórdão condenatório do TCU (RE 636.886) .
35.	Ressalte-se, ainda, que, na ausência de norma em contrário, o princípio da simetria orienta que o Poder Público tenha, para agir, o mesmo prazo que a lei estabelece para a pretensão inversa, ou seja, para quando o Estado é demandado, sendo certo que a pretensão de ressarcimento exercida pelo particular contra o Estado observa o prazo quinquenal fixado pelo Decreto n.º 20.910/1932.
36.	Além disso, a Lei n.º 9.873/1999 apresenta hipóteses detalhadas quanto aos outros aspectos da regulação da prescrição (termo inicial e causas interruptivas) , compatíveis com as peculiaridades do processo de controle externo como um todo (e não apenas quando tal processo se destina à aplicação de sanções) .
37.	No que toca às causas interruptivas, vale ressaltar que, nos julgamentos dos Mandados de Segurança 32.201 e 36.067, o Supremo Tribunal Federal descortinou diversos procedimentos de controle que se enquadrariam analogicamente às hipóteses previstas no art. 2.º da Lei n.º 9.873/99, a exemplo de lavratura de relatório de auditoria, certamente um ato inequívoco que importa a apuração do fato (art. 2.º, II) , instauração de tomada de contas especial, também um ato inequívoco que importa a apuração do fato (art. 2.º, II) , autuação da TCE no Tribunal, do mesmo modo (art. 2.º, II) , citação do responsável (art. 2.º, I) , e exercício do poder punitivo por meio da prolação de acórdão condenatório (art. 2.º, III) .
38.	Por fim, cumpre transcrever trecho do Voto do Ministro Gilmar Mendes no julgamento do RE 636.886, em que justifica a adoção supletiva do art. 1.º da Lei n.º 9873/99 para o deslinde da questão:
	"Considerando que a atividade de controle externo, a cargo do Poder Legislativo e auxiliado pelo Tribunal de Contas, é exercida, mutatis mutandis, como poder de polícia administrativa lato sensu, cujo objeto é agir preventiva ou repressivamente em face da ocorrência de ilícito que possa causar ou cause prejuízo ao erário, entendo aplicável o prazo quinquenal punitivo para os casos de ressarcimento aos cofres públicos, salvo em se tratando de fato que também constitua crime, ocasião em que a prescrição reger-se-á pelo prazo previsto na lei penal. Até porque, como garantia fundamental do cidadão fiscalizado, conforme visto, é etapa obrigatória a efetivação do contraditório e da ampla defesa no processo de tomada de contas para que, após o regular processo administrativo, culmine-se com o título executivo extrajudicial que enseje a cobrança judicial visando ao ressarcimento ao erário."
39.	Isto posto, até que sobrevenha norma específica, entendemos que a adoção do regime previsto na Lei n.º 9.873/1999 apresenta-se como solução adequada para regular a prescrição para a atuação do Tribunal, tanto por observar os parâmetros que preponderam no conjunto de normas do direito público, como por ser, também, a norma que já vem sendo utilizada pelo STF para reger a limitação temporal ao poder sancionador do TCU.
Histórico da Tomada de Contas Especial
40.	Conforme os autos, o prazo para apresentação das contas dos recursos repassados pelo FNDE ao município de Pacajus/CE, no âmbito do Programa Nacional de Apoio ao Transporte Escolar, exercício de 2012, encerrou-se em 30/4/2013, sendo que a irregularidade motivadora da instauração da TCE foi a constatação de omissão da prestação de contas.
41.	Findo o prazo para apresentação das contas, sem que houvesse envio de documentação, foram expedidas, pelo FNDE, cinco notificações aos responsáveis, informando acerca da omissão, visando a regularização das contas e o ressarcimento do dano (peça 21, p. 4) : na data de 15/8/2013, foram enviados ofícios aos Senhores Pedro José Philomeno Gomes Figueiredo, Auri Costa Araripe e Marcos Roberto Brito Paixão (recebido em 4/9/2013, cf. peça 14) , e na data de 1/12/2017, ofícios aos Senhores Auri Costa Araripe (recebido em 11/12/2017, cf. peça 12) e Bruno Pereira Figueiredo (recebido em 11/12/2017, cf. peça 10) .
42.	Diante da inércia dos responsáveis, foi emitida a Informação n.º 95/2018-SEOPC/COPRA/CGAPC/DIFIN-FNDE (peça 15) , datada de 5/2/2018, encaminhada para a Coordenação de Tomada de Contas Especial para análise e providências.
43.	A presente TCE foi então instaurada em 14/8/2018 (peça 1) . O Relatório de TCE n.º 536/2018 - DIREC/COTCE/CGAPC/DIFIN-FNDE/MEC foi emitido em 23/8/2018 (peça 21) , o Parecer n.º 4493/2018/DIPLA/COPAC/AUDIT, em 27/8/2018 (peça 19) , e o Relatório de Auditoria, o Certificado de Auditoria e o Parecer do Dirigente de Controle Interno, da Controladoria-Geral da União, em 13/6/2019 (peça 22) e 14/6/2019 (peças 23 e 24) . O Pronunciamento Ministerial data de 18/6/2019 (peça 25) .
44.	No âmbito do TCU, a TCE foi autuada em 1/7/2019, e os gestores foram notificados por meio dos Ofícios n.º 6484/2019-TCU/Seproc e n.º 6485/2019-TCU/Seproc, de 3/10/2019 (peças 33 e 34) . O Senhor Auri Costa Araripe recebeu o ofício de citação em 31/10/2019 (peça 35) e o Senhor Marcos Roberto Brito Paixão recebeu o ofício de audiência em 29/10/2019 (peça 36) .
Exame da prescrição no caso concreto
45.	Quanto ao prazo, a Lei n.º 9.873/1999 apresenta um prazo geral, de cinco anos (art. 1.º, caput) , e um prazo especial, previsto no art. 1.º, § 2.º, a saber: "quando o fato objeto da ação punitiva da Administração também constituir crime, a prescrição reger-se-á pelo prazo previsto na lei penal". Com relação a essa particular hipótese, registre-se o entendimento do STJ no sentido de que a pretensão punitiva da Administração Pública em relação a infração administrativa que também configura crime em tese somente se sujeita ao prazo prescricional criminal quando instaurada a respectiva ação penal (REsp 1116477/DF, Rel. Ministro TEORI ALBINO ZAVASCKI, PRIMEIRA TURMA, julgado em 16/08/2012, DJe 22/08/2012) . Como não há notícia nos autos sobre a instauração de ação penal que verse sobre os fatos objeto desta TCE, cumpre-nos adotar o prazo geral quinquenal para a análise da prescrição no caso concreto.
46.	No que toca ao termo inicial do prazo, deve ser considerada a data da prática da infração, nos termos do art. 1.º da Lei n.º 9.873/1999. Como as irregularidades decorrem de omissão no dever de prestar contas dos recursos do Pnate/2012, considera-se como termo inicial do prazo prescricional a data de encerramento para a prestação de contas, 30/4/2013.
47.	Prevê a Lei n.º 9.873/1999 que a prescrição se interrompe "pela notificação ou citação do indiciado ou acusado, inclusive por meio de edital" (art. 2.º, inciso I) . Aqui cumpre destacar que, nesse regime legal, a interrupção se dá pela notificação ou citação propriamente dita, e não pelo despacho que a ordena. 
48.	Com esse fundamento, houve a interrupção nas datas em que recebidos os ofícios encaminhados aos responsáveis pelo FNDE, 4/9/2013 e 11/12/2017. Cabe destacar, por oportuno, que, em se tratando de devedores solidários, a interrupção da prescrição feita a um prejudica aos demais. Incide, nesse caso, regra própria da teoria geral das obrigações, segundo a qual "a interrupção efetuada contra o devedor solidário envolve os demais" (art. 204, § 1.º, do Código Civil) .
49.	Ocorre que, a teor do disposto na Lei n.º 9.873/1999, a prescrição também se interrompe "por qualquer ato inequívoco, que importe apuração do fato" (art. 2.º, inciso II) . Sob esse fundamento, houve interrupção da prescrição nas datas de 5/2/2018 (Informação n.º 95/2018-SEOPC/COPRA/CGAPC/DIFIN-FNDE) , 14/8/2018 (instauração da TCE pelo FNDE) , 23/8/2018 (Relatório de TCE n.º 536/2018) , 27/8/2018 (Parecer n.º 4493/2018/DIPLA/COPAC/AUDIT) , 13/6/2019 e 14/6/2019 (manifestações do Órgão de Controle Interno) .
50.	Também houve interrupção do prazo prescricional na data da autuação da TCE no Tribunal (art. 2.º, inciso II) , assim como nas datas nas quais os responsáveis foram notificados pelo TCU (art. 2.º, inciso I) , ou seja, 1/7/2019, 29/10/2019 e 31/10/2019.
51.	Feito esse retrospecto, entendemos que não restou caracterizado no caso concreto o decurso do prazo prescricional previsto no art. 1.º, caput, da Lei n.º 9.873/1999.
Conclusão
52.	Conforme o art. 298 do Regimento Interno/TCU, aplicam-se subsidiariamente ao TCU as disposições do Código de Processo Civil, no que couber e desde que compatíveis com a Lei Orgânica. Nesse sentido, cabe considerar a prescrição como questão prejudicial à análise de mérito do processo. No caso concreto, não se verificou a prescrição de cinco anos da Lei n.º 9.873/1999. Superada essa prejudicial, consideram-se adequadas as propostas da instrução técnica de condenação em débito e aplicação de multas aos responsáveis.
53.	Em face do exposto, esta representante do Ministério Público de Contas manifesta-se de acordo com a proposta de encaminhamento da peça 46.
É o relatório.

Carlos Alberto Castro Monteiro (OAB/CE 8.704) e outros, representando Marcos Roberto Brito Paixão.

Procuradora-Geral Cristina Machado da Costa e Silva.

TOMADA DE CONTAS ESPECIAL. PROGRAMA NACIONAL DE APOIO AO TRANSPORTE ESCOLAR. OMISSÃO NO DEVER DE PRESTAR CONTAS. CITAÇÃO. AUDIÊNCIA. REVELIA. NÃO COMPROVAÇÃO DA BOA E REGULAR APLICAÇÃO DOS RECURSOS. REJEIÇÃO DA JUSTIFICATIVA PARA DESCUMPRIMENTO DO PRAZO PARA PRESTAÇÃO DE CONTAS. CONTAS IRREGULARES. DÉBITO. MULTA.

TOMADA DE CONTAS ESPECIAL (TCE)

Secretaria de Controle Externo de Tomada de Contas Especial (Secex-TCE).

Em exame, tomada de contas especial instaurada pelo Fundo Nacional de Desenvolvimento da Educação (FNDE) em desfavor de Auri Costa Araripe (gestão 16/1/2012 a 31/12/2012) e Marcos Roberto Brito Paixão (gestão 2013/2016) , ex-prefeitos de Pacajus/CE, em razão de omissão no dever de prestar contas dos recursos recebidos por força do Programa Nacional de Apoio ao Transporte Escolar (Pnate) , no exercício de 2012, cujo prazo se encerrou em 30/4/2013.
Os recursos repassados pelo FNDE ao município totalizaram R$ 161.886,54.
Após a realização da regular citação do prefeito antecessor e audiência do prefeito sucessor, apenas este último apresentou razões de justificativas. 
Em razão do silêncio do Sr. Auri Costa Araripe, deve ele ser considerado revel nos termos do § 3º do art. 12 da Lei 8.443/1992.
A Secretaria de Controle Externo de Tomada de Contas Especial (Secex-TCE) ressaltou que mesmo as alegações de defesa não tendo sido apresentadas, considerando o princípio da verdade real que rege esta Corte, procurou-se buscar, em manifestações dos responsáveis na fase interna desta tomada de contas especial, se havia algum argumento que pudesse ser aproveitado a seu favor. Todavia, o responsável não se manifestou na fase interna da TCE, inexistindo, portanto, argumento que pudesse ser analisado com o intuito de posteriormente afastar a irregularidade que lhe foi apontada.
As razões de justificativas apresentadas pelo prefeito sucessor, Sr. Marcos Roberto Brito Paixão, não se fizeram acompanhadas da prestação de contas, se limitando a apresentar argumentos atinentes a prescrição da pretensão punitiva com base na Lei 9.783/1999 e justificativa para a não apresentação da prestação de contas, ambos devidamente refutados pela Secex-TCE.
A unidade técnica propõe, em uníssono, julgar irregulares as contas dos dois responsáveis, o Sr. Auri Costa Araripe por "não demonstrar a boa e regular aplicação dos recursos federais recebidos e geridos por meio do instrumento em questão, no exercício de 2012, em face da omissão na prestação de contas, cujo prazo encerrou-se em 30/4/2013", e o Senhor Marcos Roberto Brito Paixão por "descumprir o prazo originalmente estipulado para prestação de contas dos recursos federais recebidos à conta do instrumento em questão, o qual se encerrou em 30/4/2013". 
Para o primeiro gestor, a proposta da unidade técnica é pela condenação ao pagamento do débito de R$ 161.886,54, com aplicação individual da multa prevista no art. 57 da Lei 8.443/1992, enquanto que, para o segundo gestor, a proposta é pela aplicação da multa prevista no art. 58, inciso II, da Lei 8.443/1992. 
O Ministério Público junto ao Tribunal de Contas da União (MPTCU) , representado pela Procuradora-Geral Cristina Machado da Costa e Silva, concordou com as conclusões e a sugestão de encaminhamento da Secex-TCE, ressaltando que a aplicação analógica do regime previsto na Lei 9.873/1999 revela a inocorrência de prescrição da pretensão de ressarcimento e punitiva no presente caso.
Ante o breve resumo, passo ao exame dos autos.
Acompanho a proposta de encaminhamento alvitrada pela unidade técnica sem prejuízo de tecer os comentários a seguir.
Em relação ao argumento do Sr. Marcos Roberto acerca da prescrição da pretensão punitiva com fundamento na Lei 9.873/1999, a qual estabelece o prazo quinquenal para prescrição, a unidade técnica pontuou que, nesta Corte, se aplica o prazo decenal previsto no art. 205 do Código Civil, conforme incidente de uniformização de jurisprudência decidido por meio do Acórdão 1441/2016-TCU-Plenário. 
Uma vez que a irregularidade sancionada ocorreu em 1/5/2013 e o ato que ordenou a citação ocorreu em 20/7/2019, não há que se falar em prescrição da pretensão punitiva com esteio no art. 205 do Código Civil. 
Todavia, em parecer da lavra da Procuradora-Geral, verificou-se que, mesmo que se fosse aplicada a Lei 9.873/1999, não restaria configurada a prescrição da pretensão punitiva, conforme a seguir transcrito:
49. Ocorre que, a teor do disposto na Lei n.º 9.873/1999, a prescrição também se interrompe "por qualquer ato inequívoco, que importe apuração do fato" (art. 2.º, inciso II) . Sob esse fundamento, houve interrupção da prescrição nas datas de 5/2/2018 (Informação n.º 95/2018-SEOPC/COPRA/CGAPC/DIFIN-FNDE) , 14/8/2018 (instauração da TCE pelo FNDE) , 23/8/2018 (Relatório de TCE n.º 536/2018) , 27/8/2018 (Parecer n.º 4493/2018/DIPLA/COPAC/AUDIT) , 13/6/2019 e 14/6/2019 (manifestações do Órgão de Controle Interno) .
50. Também houve interrupção do prazo prescricional na data da autuação da TCE no Tribunal (art. 2.º, inciso II) , assim como nas datas nas quais os responsáveis foram notificados pelo TCU (art. 2.º, inciso I) , ou seja, 1/7/2019, 29/10/2019 e 31/10/2019.
51. Feito esse retrospecto, entendemos que não restou caracterizado no caso concreto o decurso do prazo prescricional previsto no art. 1.º, caput, da Lei n.º 9.873/1999.
Ante o exposto, não se verifica a prescrição da pretensão punitiva no caso em tela.
 Não prosperam os argumentos do Sr. Marcos Roberto Paixão de que restaria ao seu antecessor a responsabilidade pela prestação de contas, com base no fato de que não teria encontrado nos arquivos da prefeitura qualquer documento comprobatório das despesas relacionadas ao programa.
Conforme ressaltado pela unidade técnica, a responsabilidade do sucessor no caso concreto decorreu do fato de que o prazo para prestação de contas ter vencido na sua gestão (2013/2016) , em 30/4/2013.
Ademais, sua defesa não trouxe qualquer documento probatório que amparasse sua afirmação, a exemplo de termo de transição de governo com registro da ausência da documentação do Pnate/2012; medidas protetivas ao erário municipal (Representação, ação judicial etc.) contra o antecessor.
Logo, como o responsável não logrou comprovar a impossibilidade de prestar contas dos recursos aplicados pelo antecessor, acompanho a proposta da unidade técnica, no sentido de julgar suas contas irregulares e aplicar-lhe a multa prevista no art. 58, inciso II, da Lei 8.443/1992.
De igual modo, as contas do seu antecessor, considerado revel, devem ser julgadas irregulares, recaindo ainda sobre ele condenação a devolução dos valores recebidos cujas despesas não foram comprovadas, além da aplicação da multa do art. 57 da lei anteriormente citada.
	Ante o exposto, VOTO para que a minuta de acórdão que ora trago a apreciação deste Colegiado seja acolhida.
TCU, Sala das Sessões Ministro Luciano Brandão Alves de Souza, em 1 de dezembro de 2020.
Ministro VITAL DO RÊGO 
Relator